臺灣高等法院高雄分院刑事判決　　　　　　　　　九十二年度上易字第一五九六號
　　上　訴　人　臺灣屏東地方法院檢察署檢察官
　　被　　　告　甲○○
右上訴人因被告竊佔案件，不服臺灣屏東地方法院九十二年度易字第五九五號中華民
國九十二年十月三十一日第一審判決（聲請簡易判決處刑案號：臺灣屏東地方法院檢
察署九十二年度偵字第七八Ｏ號，原審認為不宜以簡易判決處刑，改依通常程序審理
），提起上訴，本院判決如左：
      主  文
上訴駁回。
      理  由
一、聲請簡易判決處刑意旨略以：被告甲○○意圖為自己之不法利益，於民國八十三
    年一月間起，竊佔告訴人乙○所有，位於屏東縣崁頂鄉○○段八八二地號土地，
    面積為六七．六二平方公尺，興建房屋一棟供己居住，經告訴人追討還地，被告
    皆不理會，因認被告涉犯刑法第三百二十條第二項之竊佔罪嫌云云。
二、按被告未經審判證明有罪確定前，推定其為無罪。犯罪事實應依證據認定之，無
    證據不得認定犯罪事實；又不能證明被告犯罪者，應諭知無罪之判決，刑事訴訟
    法第一百五十四條、第三百零一條第一項分別定有明文。次按刑法第三百二十條
    第二項之竊佔罪，為即成犯，於其竊佔行為完成時犯罪即成立，以後之繼續竊佔
    乃狀態之繼續，而非行為之繼續（最高法院六十六年度台上字第三一一八號判例
    參照）。再竊佔罪之成立，除客觀上行為人有以己力支配他人不動產之事實外，
    主觀上尚須有為自己不法利益之意圖，始足當之，若行為人出於誤會或誤認而佔
    用他人土地，仍因欠缺主觀犯意而不構成該罪。至被佔用人可否依民法第七百六
    十七條無權佔有之規定，請求佔有人返還所有物，乃另一問題。
三、檢察官認被告涉有竊佔罪嫌，無非以告訴人乙○之指訴、屏東縣東港地政事務所
    土地複丈成果圖及崁項鄉○○段第八八二地號（重測前為屏東縣崁頂鄉○○段六
    一一之九地號）土地登記謄本各一紙、照片十二張在卷可稽。另屏東縣崁頂鄉○
    ○段第八八二地號及同段第八八八地號（重測前為屏東縣崁頂鄉○○段第六一一
    之五地號）二筆土地均未核發建造執照，有屏東縣政府九十二年三月十一日屏府
    建管字第○九二○○三○二三二號函文一紙可佐，被告知悉系爭土地非其本身所
    有，亦不知崁頂鄉○○段六一一之五號土地在何處，其未申請建造執照卻仍建屋
    居住，足徵被告明知土地係他人之土地，其有為自己不法利益之意圖等為論據。
四、訊據被告堅詞否認有何竊佔之犯行，辯稱：「八十三年建屋時，本要將房屋興建
    在屏東縣崁頂鄉○○段第八八八地號土地上，但因無法取得建築執照而作罷。之
    後另徵得我父親同意，丙出其所使用中之現址土地建築房屋，我以為該地是我父
    親所有，不知佔用到他人土地。」等語。
五、經查：
（一）被告於八十三年間所興建門牌號碼屏東縣崁頂鄉○○路九號未辦理保存登記之
      房屋一棟，確係佔用告訴人乙○所有坐落屏東縣崁項鄉○○段八八二地號土地
      ，面積達六七．六二公尺等情，業經被告自白在卷，核與告訴人指訴之情節相
      符，並有屏東縣崁頂鄉○○段八八二地號土地登記謄本一紙、屏東縣東港地政
      事務所九十二年六月六日屏港地二字第○九二○○○四一三八號函暨所附土地
      複丈成果圖及相片十一幀在卷可證。
（二）本件須審究者，厥為被告蓋建該房屋之初，有無為自己不法利益之竊佔意圖。
      本件被告於八十三年間原已徵得屏東縣崁頂鄉○○段八八八地號，包括告訴人
      在內之其他土地共有人同意（被告之妻沈蔡滿亦為共有人），並均簽署土地使
      用權同意書，計劃在該地興建房屋，但因無法取得建造執照而作罷，之後徵得
      其父親同意，才改在當時由其父親使用中之現址土地建築房屋等情。迭經被告
      供述在卷，核與告訴人於偵查中陳稱確曾蓋章同意沒錯等語（見偵查卷第十頁
      ）、證人即被告之胞弟沈太山於原審審理時結證稱：系爭土地本來就是我們的
      地，由我父親使用，被告在土地上建築房屋有徵得我父親同意，也有跟我講過
      等語大致相符（見原審卷第五十八頁），並有土地使用權同意書一紙（附於警
      卷第十一頁）在卷足憑。
（三）參諸告訴人陳稱與被告同村居住，二家相距約數十公尺，明知被告在上址蓋屋
      居住已有五、六年之久，偶會路經該處，對於土地遭被告佔用一事，則是九十
      一年九月二十日該土地重測時才知道等語（見警卷第六至七頁、原審卷第六十
      一頁）。但告訴人早於八十二年七月二十九日，即因判決共有物分割之原因，
      取得系爭土地所有權，有土地登記謄本一紙（附於警卷第八頁）在卷可證。告
      訴人取得系爭土地後，迄該地重測時止，長達九年以上之時間內，竟不知土地
      有遭人佔用建屋之事實，嗣因土地重測知悉上情後，始出面追索土地者，應是
      告訴人對於系爭土地所有權之歸屬認識不清，自始主觀上亦認為被告有權在該
      地建屋居住之緣故。而被告建屋迄今，與告訴人並未發生其他糾紛，益證系爭
      土地於案發當時確係由被告之父親佔用，外觀上表彰所有權存在之事實，致被
      告因而誤認其已徵得其父親同意後，即有權在該址建屋居住無訛。否則被告興
      建房屋當時何以均無人出面異議？且被告又豈會甘冒日後被拆除之危險而在他
      人之土地上建屋居住？是被告辯辯稱：案發當時誤以為系爭土地是其父親所有
      ，伊無竊佔故意等語，即非無憑而堪信為真實。
（四）至屏東縣崁頂鄉○○段第八八二地號及八八八地號二筆土地雖均未核發建造執
      照，但被告僅自承在屏東縣崁頂鄉○○段第八八八地號土地上興建房屋之計畫
      ，因無法申請核發建築執照而作罷等語，並未供述另在同段八八二地號土地上
      申請建造執照興建房屋等語，況未申請建造執照即逕行建屋之情形甚多，或因
      係臨時搭蓋之違建，或係互換土地使用，均不無可能，實無從僅依上述八八二
      地號土地並未核發建造執照一節，即遽爾認定被告明知系爭土地係他人所有，
      並引為被告主觀上不法利益之證明。又建物之起造人於建築之前，如已踐行現
      況測量，固可免去日後所有權之糾紛，惟如未經確認界址即動土興建，僅係有
      無越界建築而得否訴請民事拆屋還地而已，究不得據此認定被告即有竊佔之意
      圖。
（五）綜上所述，本件被告於建屋之初，因見坐落之系爭土地為其父親佔用中並得其
      同意建屋，因而認其有權在該處土地上建屋使用，顯係因誤認而佔用系爭土地
      ，其欠缺主觀上為自己不法利益之意圖至明，核與竊佔罪之構成要件有別，此
      外，復查無其他積極證據足資認定被告確有公訴人所指竊佔之犯行，依上述說
      明，即屬不能證明被告犯罪，自應為被告無罪之諭知。
六、  原審以被告主觀上欠缺竊佔之犯意，因而為被告無罪之判決，於法並無不合。
      檢察官上訴意旨，仍執前詞，認被告罪證明確，指摘原判決不當，為無理由，
      應予駁回。
據上論結，應依刑事訴訟法第三百六十八條，判決如主文。
本案經檢察官周章欽到庭執行職務。
中    華    民    國      九十三      年      一      月      十三      日
                              臺灣高等法院高雄分院刑事第二庭
                                  審判長法官  林正雄
                                        法官  黃壽燕
                                        法官  陳明富
右正本證明與原本無異。
不得上訴。
                                  法院書記官  張宗芳
中    華    民    國      九十三      年      一      月      十三      日
